ACORDAO-COMPLETO-2460908

ACÓRDÃO 8155/2021 ATA 16/2021 - PRIMEIRA CÂMARA

VISTOS, relatados e discutidos estes Embargos de Declaração opostos por Benedito Izidoro Diniz (empresário individual) , em face do Acórdão 12515/2020-TCU-Primeira Câmara,
ACORDAM os Ministros do Tribunal de Contas da União, reunidos em sessão de 1ª Câmara, ante as razões expostas pelo Relator, em:
9.1. conhecer dos embargos de declaração, com fundamento nos arts. 34 da Lei 8.443/1992, c/c o art. 287 do Regimento Interno/TCU, para, no mérito, rejeitá-los;
9.2. dar ciência deste acórdão ao embargante.

Embargos de Declaração opostos por Benedito Izidoro Diniz (empresário individual), em face do Acórdão 12.515/2020  TCU  1ª Câmara.

Primeira Câmara

Secretaria Especial da Cultura.

3. Interessados/Responsáveis/Recorrentes:
3.1. Responsáveis: Benedito Izidoro Diniz (CPF XXX.513.409-XX); Benedito Izidoro Diniz - ME          (CNPJ 79.732.996/0001-80).
3.2. Recorrentes: Benedito Izidoro Diniz (CPF XXX.513.409-XX); Benedito Izidoro Diniz - ME             (CNPJ 79.732.996/0001-80).

13.1. Ministros presentes: Walton Alencar Rodrigues (Presidente), Benjamin Zymler e Jorge Oliveira.
13.2. Ministro-Substituto convocado: Augusto Sherman Cavalcanti (Relator).
13.3. Ministro-Substituto presente: Weder de Oliveira.

BENEDITO IZIDORO DINIZ

AUGUSTO SHERMAN

Ministro-Substituto Augusto Sherman Cavalcanti.

Trata-se de Embargos de Declaração opostos pelo responsável Benedito Izidoro Diniz em face do Acórdão 12515/2020-TCU-Primeira Câmara, por meio do qual este Tribunal declarou sua revelia e julgou irregulares suas contas, com condenação em débito no montante original de R$ 108 mil, e aplicou-lhe multa proporcional no montante de R$ 40 mil, em face da omissão no dever de prestar contas dos recursos captados por força do projeto cultural Pronac 124984, intitulado Circulação da comédia teatral "As Senhoras de Shakespeare" nas cidades paranaenses de Castro, Ponta Grossa, Cornélio Procópio, Lapa, Pinhais, Araucária, Antonina, Morretes, Paranaguá e Nova Fátima, com 1 (uma) apresentação em cada cidade e 10 (dez) na capital paranaense.
2.	O embargante alega que o acórdão embargado não levou em consideração que houve a prestação de contas perante a Secretaria Especial da Cultura.
3.	Entende ainda que foi desproporcional a multa aplicada, porquanto teria prestado as contas e que a própria administração reconheceu como comprovados gastos da ordem de 74,7% do valor total, remanescendo a necessidade de instaurar procedimento específico para comprovação da parte remanescente. Assim, caso mantida a multa deveria haver supressão da omissão e consideração do montante proporcional ao valor que justificou o procedimento instaurado.
4.	De tudo quanto exposto, requer o embargante:
	a) o suprimento de omissão referente a quantificação da multa pela ausência de prestação de contas, haja vista que esta foi prestada, o que implica no pleno cumprimento da obrigação acessória;
	b) subsidiariamente, requer seja a multa aplicada proporcionalmente ao montante não comprovado pela prestação de contas, que equivale a 25,3% dos recursos captados;
	c) oportunamente, conforme o princípio da celeridade e economicidade dos atos processuais, requer a juntada, desde logo, de documentos complementares organizados pelo ora Embargante, a fim de contribuir com a convicção sobre o pleno cumprimento dos deveres pactuados;
	d) e, acaso entenda persistir irregularidades na prestação de contas, pleiteia a abertura de prazo com a discriminação das respectivas exigências para que as mesmas sejam supridas.
	É o relatório.

Pedro Ribeiro Giamberardino (52.466/OAB-PR) e outros, representando Benedito Izidoro Diniz e Benedito Izidoro Diniz - ME.

Não atuou.

EMBARGOS DE DECLARAÇÃO EM PROCESSO DE TOMADA DE CONTAS ESPECIAL. RESPONSÁVEL REVEL POR OCASIÃO DO JULGAMENTO. ALEGAÇÃO DE OMISSÃO NO JULGAMENTO QUANTO A ANTERIOR APRESENTAÇÃO DAS CONTAS. ALEGAÇÃO NÃO COMPROVADA POR OCASIÃO DA APRECIAÇÃO DA MATÉRIA EM FACE DA REVELIA DO RESPONSÁVEL. TCE INSTAURADA JUSTAMENTE PELA OMISSÃO NO DEVER DE PRESTAR AS CONTAS AO FINAL DO PRAZO ESTIPULADO PARA TANTO. INEXISTÊNCIA DE OMISSÃO NO ACÓRDÃO EMBARGADO. REJEIÇÃO.

TOMADA DE CONTAS ESPECIAL (TCE)

não atuou.

Em exame Embargos de Declaração opostos por Benedito Izidoro Diniz (empresário individual) em face do Acórdão 12515/2020-TCU-Primeira Câmara, por meio do qual este Tribunal declarou-o revel e julgou irregulares suas contas, com condenação em débito no montante original de R$ 108 mil, e aplicou-lhe multa proporcional no montante de R$ 40 mil, em face da omissão no dever de prestar contas dos recursos captados por força do projeto cultural Pronac 124984, intitulado Circulação da Comédia Teatral "As Senhoras de Shakespeare" nas Cidades Paranaenses de Castro, Ponta Grossa, Cornélio Procópio, Lapa, Pinhais, Araucária, Antonina, Morretes, Paranaguá e Nova Fátima, com 1 (uma) apresentação em cada cidade e 10 (dez) na capital paranaense.
2.	Consoante visto no relatório precedente, o embargante alega que o acórdão embargado não levou em consideração prestação de contas realizada perante a Secretaria Especial da Cultura, residindo nesse ponto a alegação de omissão.
3.	Entende ainda ter sido desproporcional a multa aplicada, porquanto teria prestado as contas e uma vez que a própria administração teria reconhecido como comprovados gastos da ordem de 74,7% do valor total, remanescendo a necessidade de instaurar procedimento específico para comprovação da parte remanescente. Assim, caso mantida a multa, entende que essa deveria se dar em razão apenas do percentual não executado, de maneira que formula pleitos no sentido de que seja suprida a suposta omissão referente à quantificação da multa pela ausência de prestação de contas, e, de forma subsidiária, seja a multa aplicada proporcionalmente ao montante não comprovado pela prestação de contas, que equivale a 25,3% dos recursos captados. Requer ainda a juntada de documentos complementares, e, por último, acaso se entenda persistir irregularidades na prestação de contas, a abertura de prazo com a discriminação das respectivas exigências para que as mesmas sejam supridas.
4.	A meu ver, não há fundamentos para o acolhimento dos embargos. Embora preencha os requisitos necessários ao conhecimento por este Tribunal, penso que devam ser rejeitados.
5.	A tomada de contas especial em questão foi instaurada justamente porque o responsável não apresentou a prestação de contas final do projeto, após haver captado recursos da ordem de R$ 108.000,00, conforme o relatório do tomador de contas à peça 25:
"8.2. Ressalta¿se manifestação do proponente (peça 17) , informando o encaminhamento da prestação de contas, bem como assumindo a demanda e o encaminhamento de todos os recibos e notas relativas ao projeto.
8.3. Em resposta, a área técnica encaminhou o Ofício nº 24/2018¿COAOB/CGARE /DEIPC/SEFIC/MinC (peça 18) , informando a impossibilidade de acatar somente os documentos apresentados como suficientes para revogar a decisão de reprovação do projeto por omissão no dever de prestar contas, pois não foram encaminhadas todas as informações necessárias à avaliação dos resultados do projeto. O proponente recebeu o referido ofício (peça 19) ."  
6.	Como se vê, a remessa de documentação incompleta pelo embargante, ao órgão instaurador da TCE não pôde ser considerada como efetiva prestação de contas, à míngua de elementos que pudessem servir à avaliação do projeto. Assim, do ponto de vista material, os documentos remetidos não constituíram prestação de contas, e, de maneira formal e material, não foram assim considerados pelo órgão responsável, permanecendo a omissão, após a devida notificação, ainda na fase interna.
7.	E o responsável e ora embargante teve diversas oportunidades para suprir a omissão e comprovar a regular aplicação dos recursos, tanto na fase interna, quanto perante este Tribunal, na fase externa a cargo desta Corte. Aqui, devidamente citado o responsável permaneceu revel, não trazendo ao processo elementos comprobatórios da regular aplicação dos recursos. Logo, o Tribunal, ao decidir por sua revelia, nos termos do art. 12, § 3º, da Lei 8.443/1992, deu prosseguimento ao julgamento da matéria unicamente com os elementos constantes dos autos, os quais apontavam para a irregularidade das contas, com fundamento nos arts. 1º, inciso I, 16, inciso III, alínea "a", e 19, caput, da Lei 8.443/1992.
8.	A multa proporcional aplicada, por sua vez, levou em consideração o montante do débito imputado ao responsável, correspondente ao total dos recursos captados, cuja comprovação da regular aplicação não foi comprovada mediante a prestação de contas final. A multa, por sua vez, foi quantificada dentro dos limites de até 100% do valor do débito atualizado monetariamente, nos termos do art. 57 da Lei 8.443/1992 c/c o art. 267 do Regimento Interno/TCU.
9.	Portanto, nenhum vício passível de correção pela via estreita dos embargos declaratórios ocorreu, a merecer a revisão do julgado.
10.	Quanto aos demais requerimentos formulados no pedido, como a juntada de documentos complementares e abertura de prazo com discriminação das exigências a serem supridas, também não são cabíveis nesta etapa processual, haja vista que a juntada de documentos e a apresentação de elementos comprobatórios devem ocorrer na etapa processual adequada antes do julgamento, nos termos do Regimento Interno/TCU, não se admitindo essa juntada a destempo em meros embargos declaratórios, instrumento processual estrito à discussão tão somente de omissões, contradições ou obscuridades nos termos do art. 287 do RITCU. A propósito da fase adequada de apresentação desses elementos e prazo para defesa, dispõe a norma processual desta Corte que:
"Art. 160. As alegações de defesa e as razões de justificativa serão admitidas dentro  do   prazo determinado na citação ou na audiência. 
§ 1º Desde a constituição do processo até o término da etapa de instrução, é facultada à  parte a juntada de documentos novos. 
§ 2º Considera-se terminada a etapa de instrução do processo no momento em que o   titular da unidade técnica emitir seu parecer conclusivo, sem prejuízo do disposto no § 3º do art. 157.
 (...) "
11.	Logo, caso o responsável pretenda produzir prova da regular aplicação dos recursos, após o julgamento de suas contas pela irregularidade, deve assim fazê-lo manejando o recurso apropriado, que neste caso é o de reconsideração (art. 285 do RITCU) , apto a provocar modificação de decisão definitiva do Colegiado, cujo efeito devolutivo pleno permite o reexame da matéria à luz dos eventuais documentos que se pretende juntar aos autos para fins de comprovação da aplicação dos recursos captados. A via dos embargos é estreita e não pode ser utilizada para rediscussão de mérito com base em novos elementos a serem juntados aos autos, os quais deveriam ter sido apresentados no momento oportuno, no prazo fixado para apresentação das alegações de defesa. O remédio processual adequado, portanto, é o recurso de reconsideração.
12.	Dessarte, entendo que os embargos devam ser conhecidos, porém rejeitados, uma vez ausentes omissões, contradições ou obscuridades a serem supridas ou aclaradas.
	Ante o exposto, manifesto-me por que o Tribunal aprove o acórdão que ora submeto à deliberação deste Colegiado.
TCU, Sala das Sessões Ministro Luciano Brandão Alves de Souza, em 18 de maio de 2021.
AUGUSTO SHERMAN CAVALCANTI 
Relator